ACORDAO-COMPLETO-2318563

ACÓRDÃO 1424/2019 ATA 3/2019 - PRIMEIRA CÂMARA

VISTOS, relatados e discutidos estes autos em que se examinam os atos de concessão de aposentadoria de Antonia Maria Rodrigues e de Expedito dos Reis Campos, ex-servidores da Fundação Universidade Federal de Viçosa;
ACORDAM os Ministros do Tribunal de Contas da União, reunidos em sessão da Primeira Câmara, ante as razões expostas pelo Relator, em:
9.1. considerar ilegais e negar registro aos atos de concessão de aposentadoria de Antonia Maria Rodrigues e Expedito dos Reis Campos;
9.2. determinar à Fundação Universidade Federal de Viçosa que:
9.3.1. faça cessar os pagamentos decorrentes da concessão das aposentadorias consideradas ilegais, no prazo de quinze dias, contados da ciência deste Acórdão, sob pena de responsabilidade solidária da autoridade administrativa omissa, dispensando o ressarcimento das importâncias recebidas de boa-fé, com base no Enunciado 106 da Súmula da Jurisprudência do TCU;
9.3.2. dê ciência do inteiro teor desta deliberação aos ex-servidores cujas aposentadorias foram consideradas ilegais, alertando-os de que o efeito suspensivo proveniente da interposição de eventuais recursos não os exime da devolução dos valores percebidos indevidamente após a respectiva notificação, caso tais recursos não sejam providos;
9.3.3. esclareça aos interessados que:
9.3.3.1. a averbação do tempo de serviço rural requer seja comprovado o recolhimento das contribuições previdenciárias correspondentes, realizado à época da atividade rural ou posteriormente, de forma indenizada, nos termos do Enunciado 268 da Súmula da Jurisprudência do TCU e conforme entendimento firmado pelo item 9.4 do Acórdão 740/2006-TCU-Plenário, alterado pelo item 9.5 do Acórdão 1893/2006-TCU-Plenário;
9.3.3.2. caso o recolhimento da contribuição previdenciária correspondente ao tempo de serviço rural averbado não seja comprovado, far-se-á necessário o retorno à atividade;
9.3.4. encaminhe ao Tribunal, por cópia, comprovante da data em que os interessados tomaram conhecimento desta decisão.

Atos de concessão de aposentadoria de ex-servidores da Universidade Federal do Paraná.

Primeira Câmara

Fundação Universidade Federal de Viçosa.

3. Interessados/Responsáveis:
3.1. Interessados: Antonia Maria Rodrigues (XXX.642.226-XX); Expedito dos Reis Campos (XXX.870.306-XX).

13.1. Ministros presentes: Benjamin Zymler (na Presidência), Walton Alencar Rodrigues (Relator), Bruno Dantas e Vital do Rêgo.
13.2. Ministro-Substituto presente: Weder de Oliveira.

ACORDAO-COMPLETO-2488797

Acórdão 1275/2022 - Primeira Câmara

ACORDAO-COMPLETO-2390304

Acórdão de Relação 1/2020 - Primeira Câmara

Acórdão de Relação

WALTON ALENCAR RODRIGUES

Adoto, como relatório, a instrução da Secretaria de Fiscalização de Pessoal (peças 14-15) , com a anuência do MPTCU, representado pelo Procurador Sergio Ricardo Costa Caribé (peça 16) :
INTRODUÇÃO
1. Trata-se de atos de concessão inicial de aposentadoria de Antonia Maria Rodrigues e Expedito dos Reis Campos, ex-servidores da Fundação Universidade Federal de Viçosa.
2. Os atos foram submetidos, para fim de registro, à apreciação do Tribunal de Contas da União (TCU) , de acordo com o art. 71, inciso III, da Constituição Federal. O cadastramento e a disponibilização ao TCU ocorreram por intermédio do Sistema de Apreciação e Registro de Atos de Admissão e Concessões (Sisac) , na forma dos arts. 2º, caput e inciso II, e 4º, caput, da Instrução Normativa - TCU 55/2007.
HISTÓRICO
3. Em consulta aos atos Sisac identificou-se a averbação de tempo de serviço rural para os dois interessados. Pelo ato de Antonia Maria Rodrigues, foram averbados 10 anos, 2 meses e 18 dias; e para Expedito dos Reis Campos, 1 ano.
4. Considerando que as averbações de tempo de serviço rural só seriam regulares em caso de recolhimento das respectivas contribuições previdenciárias, além do fato de que os atos de concessão deram entrada neste Tribunal há mais de cinco anos, fez-se necessário oportunizar o contraditório e a ampla defesa dos interessados, nos termos do Acórdão 587/2011-TCU-Plenário, da relatoria do Ministro Valmir Campelo, conforme oitivas acostadas às peças 2-3. 
5. Os dois inativos foram devidamente notificados (peças 5 e 10) , entretanto apenas a Sra. Antonia apresentou defesa, que foi juntada como peça 6.
EXAME TÉCNICO
Ato de Antonia Maria Rodrigues
6. Conforme exposto anteriormente, identificou-se a averbação de 10 anos, 2 meses e 18 dias de tempo de serviço rural no ato da interessada.
7. Em relação a esta averbação, o Tribunal já pacificou sua jurisprudência em 29/2/2012, por meio do Acórdão 414/2012-TCU-Plenário, de relatoria do Ministro Augusto Nardes, que aprovou o Enunciado 268 da Súmula da Jurisprudência do TCU nos seguintes termos:
O tempo de atividade rural somente poderá ser averbado para fins de aposentadoria no serviço público se recolhidas as respectivas contribuições previdenciárias na época própria ou, posteriormente, de forma indenizada.
Resposta à oitiva
8. Em sua defesa (peça 6) , encaminhada por meio de seu procurador, a interessada alegou que:
a) não há irregularidade na averbação do período rurícola pois o mesmo foi anterior à vigência da Lei 8.213/91, conforme disposto no artigo 55, §2º, deste dispositivo legal;
b) foi emitida Certidão de Tempo de Serviço rural pelo INSS (peça 6, p. 19) , comprovando a regularidade da averbação;
c) o ato de aposentadoria recebeu parecer da CGU pela legalidade; e
d) teria ocorrido a decadência administrativa.
9. Em relação ao argumento "a", ressalte-se, inicialmente, que o artigo 55 da Lei 8.213/91 não trata da contagem recíproca de tempo de serviço para o RPPS, mas sim para aposentadoria pelo Regime Geral. Tal distinção é importante pois a inativa não se aposentou pelo RGPS, mas sim como servidora estatutária pelo RPPS.
10. A Seção da Lei 8.213/91 que trata da contagem recíproca de tempo de serviço é a Seção VII, dos artigos 94 a 99. Estes artigos dispõem de forma cristalina sobre a obrigatoriedade de compensação financeira entre os regimes. O artigo 96, IV, explicita que o tempo de serviço anterior ou posterior à obrigatoriedade de filiação à Previdência Social só será contado mediante indenização da contribuição corresponde ao período respectivo - no caso, o período rurícola.
11. Ademais, a obrigatoriedade do recolhimento da contribuição previdenciária sobre o período rurícola para fins de contagem recíproca não deriva desta Lei, mas sim da própria Constituição Federal, em seu artigo 202, §2º, na redação original, ou o atual artigo 201, §9º. Tal circunstância tem sido reiteradamente afirmada pelo STF, conforme apontado no Voto condutor do Acórdão 4216/2017-TCU-Primeira Câmara, de relatoria do Ministro Benjamin Zymler, que apresenta a ementa da decisão exarada nos autos do Mandado de Segurança 33.482, da relatoria do Ministro Luiz Fux:
AGRAVO REGIMENTAL EM MANDADO DE SEGURANÇA. SERVIDOR PÚBLICO. APOSENTADORIA. CONTAGEM DE TEMPO DE ATIVIDADE RURAL. NECESSIDADE DE COMPROVAÇÃO DO RECOLHIMENTO DAS CONTRIBUIÇÕES PREVIDENCIÁRIAS PARA A CONCESSÃO DE APOSENTADORIA PELO REGIME PRÓPRIO DE PREVIDÊNCIA SOCIAL. CONCESSÃO DE APOSENTADORIA. ATO COMPLEXO. TERMO INICIAL DO PRAZO PREVISTO NO ART. 54 DA LEI 9.784/1999. AGRAVO REGIMENTAL A QUE SE NEGA PROVIMENTO. 
1. A contagem recíproca de tempo de serviço rural para a aposentadoria no serviço público (regime próprio) pressupõe o recolhimento das contribuições previdenciárias correspondentes. Precedentes: MS 28.917/DF, Rel. Min. Rosa Weber, Primeira Turma, DJe 28.10.2015; MS 28.668/DF, Rel. Min. Ricardo Lewandowski, Segunda Turma, Dje 11.06.2014; MS 28.929/DF, Rel. Min. Cármen Lúcia, Plenário, DJe 14/1/2011; MS 26.391, Rel. Min. Marco Aurélio, Plenário, DJe 6/6/2011; RE 600.582/RS, Rel. Min. Cármen Lúcia, Primeira Turma, DJe 21.2.2011. 
2. Os precedentes desta Suprema Corte tiveram por fundamento o art. 201, § 9º, da Constituição da República, que tratou, para efeito de aposentadoria, da possibilidade de contagem recíproca de tempo de contribuição na Administração Pública e na atividade privada, rural e urbana, o qual, embora tenha sido renumerado, constava da redação original da Constituição Federal como art. 202, § 2º.
3. In casu, não houve aplicação retroativa da EC nº 20/1998, tendo sido observado o entendimento firmado por esta Corte em relação à aplicação da legislação vigente por ocasião do preenchimento dos requisitos para a aposentadoria. 
4. O ato de aposentadoria de agentes públicos é complexo e somente se aperfeiçoa após o seu registro junto ao TCU. A partir desse momento é que começa a correr o prazo estabelecido pelo art. 54 da Lei nº 9.784/1999. 
5. Agravo regimental a que se NEGA PROVIMENTO" (MS 33482 Agr, Relator Min. Luiz Fux, Primeira Turma, julgado em 16/8/2016, DJe 31/8/2016) .
12. Considerando que a vigência da aposentadoria da interessada é posterior à edição da CF88 (mais precisamente 5/7/02) , o recolhimento de contribuição previdenciária já era requisito necessário para a averbação de tempo rural quando de sua aposentação. 
13. Logo, tal argumento não merece acolhida. 
14. Quanto ao argumento "b", merece relevância a distinção entre a emissão de Certidão de Tempo de Serviço pelo INSS e a averbação de tempo rural no RPPS. O STJ já deixou claro que o INSS não pode se recusar a emitir a Certidão, uma vez reconhecido o período rurícola. Entretanto, também pacificou o entendimento que, na contagem recíproca de tempo de serviço, se faz necessário o recolhimento da contribuição previdenciária, como se pode observar de forma literal na Ementa do Acórdão proferido no Agravo Regimental do Recurso Especial 1.360.119-SP, transcrita a seguir:
Ementa do Acórdão proferido no AgRg no Recurso Especial 1.360.119-SP (2012/0271478-9) , Relator: Ministro Herman Benjamin, Segunda Turma, Publ: DJe de 12/6/2013:
PREVIDENCIÁRIO. APOSENTADORIA POR TEMPO DE SERVIÇO. TRABALHO EXERCIDO NA ATIVIDADE RURAL EM PERÍODO ANTERIOR À LEI 8.213/1991. EXPEDIÇÃO DE CERTIDÃO DE TEMPO DE SERVIÇO.
1. O ora agravante defende que, "como o recorrido pretende a averbação do tempo de exercício de atividade rural para fins de contagem recíproca com o tempo de serviço público, dado que atualmente labora como militar, somente poderia ser reconhecido o período pretendido se houvesse prova de contribuição do respectivo período, ou indenização, nos termos do artigo 96,
IV, da Lei n° 8.213/91".
2. O Tribunal local consignou: "Não obstante sejam inexigíveis recolhimentos previdenciários para se computar tempo de serviço na atividade rural anterior à Lei n.º 8.213/91, esse lapso não pode, por disposição legal, ser utilizado para efeitos de carência e contagem recíproca, nos termos dos artigos 55, § 2º, e 96, inciso IV, ambos do referido diploma normativo".
3. Tendo em vista que o acórdão recorrido decidiu a questão no mesmo sentido do pleiteado pelo recorrente, constata-se falta de interesse recursal no caso.
4. Reconhecido o tempo de serviço rural, não pode o INSS recusar-se a cumprir seu dever de expedir a certidão de tempo de serviço. Precedente do STJ.
5. Nas hipóteses em que o servidor público busca a contagem de tempo de serviço prestado como trabalhador rural para fins de contagem recíproca, é preciso recolher as contribuições previdenciárias pertinentes que se buscam averbar, em razão do disposto nos arts. 94 e 96, IV, da Lei 8.213/1991.
6. Agravo Regimental não provido.
15. Assim, tal alegação também não merece prosperar. 
16. Em relação ao parecer pela legalidade da CGU (argumento "c") , destaque-se que a competência constitucional para apreciar a legalidade das concessões de aposentadoria, prevista no artigo 71, III, da Constituição Federal, é exclusiva desta Egrégia Corte. Pareceres da jurisdicionada ou do Controle Interno não tem qualquer efeito vinculante sobre as decisões do Tribunal. 
17. Dessa forma, tal argumento não merece acolhida.
18. Por fim, quanto ao argumento "d", ressalte-se que o Supremo Tribunal Federal já reconheceu não ocorrer decadência administrativa de decisão do TCU que nega registro de ato de admissão, aposentadoria, reforma e pensão, pois este ainda não se encontra constituído. Esses atos, também chamados "atos sujeitos a registro", se enquadram na categoria de "ato complexo", que só é aperfeiçoado quando de seu registro pelo TCU. Ao contrário do que alega o interessado, portanto, o ato emitido pela jurisdicionada não configura ato jurídico perfeito e acabado.
19. Ainda a esse propósito, veja-se o disposto na Decisão 1.020/2000-TCU-Plenário que, por sua vez, cita deliberações do Poder Judiciário: 
a) apreciação da legalidade da aposentadoria, culminada com o respectivo registro, é essencial para que o ato se aperfeiçoe para todos os fins de direito. Negá-la seria negar a própria missão constitucional desta Corte de Contas. Em momento algum trata-se de mero registro mecânico. 
b) encontra-se na jurisprudência, reiteradamente, o acolhimento da tese de que a aposentadoria é um ato complexo. Neste sentido, traz-se à colação aresto do Supremo Tribunal Federal - STF, cuja ementa assim declara: 
"APOSENTADORIA - ATO ADMINISTRATIVO DO CONSELHO DA MAGISTRATURA - NATUREZA - COISA JULGADA ADMINISTRATIVA - INEXISTÊNCIA. O ato de aposentadoria exsurge complexo, somente se aperfeiçoando com o registro perante a Corte de Contas. Insubsistência da decisão judicial na qual assentada, como óbice ao exame da legalidade, a coisa julgada administrativa." (RE- 195861/ES, Relator Ministro Marco Aurélio, Julgamento em 26.08.97- 2ª Turma) "
c) admitindo-se ser complexo o ato de aposentadoria, conclui-se que o prazo para sua anulação começa a fluir a partir do momento em que ele se aperfeiçoa, com o respectivo registro pelo TCU. Assim, ainda que se admita a aplicabilidade da Lei 9.784/99 às atividades de controle externo, o prazo decadencial estabelecido pelo seu art. 54 não constitui um impedimento à apreciação contemplada pelo art. 71, inciso III, da CF." (...) 
20. Por sua vez o mesmo STF, em acórdão proferido em 7/4/2008, ao decidir sobre o MS 25.552, confirmou esse entendimento, conforme se pode verificar dos termos da respectiva ementa - in verbis: 
EMENTA: MANDADO DE SEGURANÇA. ATO DO TRIBUNAL DE CONTAS DA UNIÃO. APOSENTADORIA DE MAGISTRADO. (...) INAPLICABILIDADE DO ART. 250 DA LEI N. 8.112/1990. DECADÊNCIA ADMINISTRATIVA E OFENSA AO PRINCÍPIO DA IRREDUTIBILIDADE DE SALÁRIOS NÃO CONFIGURADAS. 
1. (...) 
3. O Supremo Tribunal Federal pacificou entendimento de que, sendo a aposentadoria ato complexo, que só se aperfeiçoa com o registro no Tribunal de Contas da União, o prazo decadencial da Lei 9.784/99 tem início a partir de sua publicação. Aposentadoria do Impetrante não registrada: inocorrência da decadência administrativa. 
4. A redução de proventos de aposentadoria, quando concedida em desacordo com a lei, não ofende o princípio da irredutibilidade de vencimentos. Precedentes. 
5. Segurança denegada.
21. Assim, tal alegação também não merece prosperar, cabendo proposta de julgamento pela ilegalidade do ato e recusa de seu registro.
22. Excluindo-se o período rurícola, restam à inativa 22 anos, 1 mês e 8 dias de tempo de serviço averbados - insuficientes para continuar aposentada, pois não possui direito à aposentadoria proporcional. Logo, cabe à interessada retornar à atividade até completar idade para aposentadoria compulsória ou recolher a contribuição previdenciária, de forma indenizada, para que sua aposentadoria possa prosperar nos moldes em que foi concedida.
Ato de Expedito dos Reis Campos
23. Conforme exposto anteriormente, identificou-se a averbação de tempo de serviço rural (1 ano) no ato do interessado.
24. Consoante o exposto no parágrafo 7, tal período somente pode ser averbado após o recolhimento da respectiva contribuição previdenciária.
Resposta à oitiva
25. Após diversas tentativas de notificação por correio (peças 4 e 8) , o interessado foi notificado por meio de edital (peça 10) e não apresentou defesa junto aos autos.
26. Assim, seu ato merece proposta de julgamento pela ilegalidade, com recusa de seu registro.
27. Excluindo-se o tempo rural, restam ao inativo 34 anos, 10 meses e 3 dias de tempo de serviço averbados - insuficientes para continuar aposentado, pois não possui direito à aposentadoria proporcional.
28. Logo, cabe ao interessado retornar à atividade para completar tempo suficiente para a inativação, que se dará pelas regras vigentes à época da nova concessão, ou recolher a contribuição previdenciária, de forma indenizada, para que sua aposentadoria possa prosperar nos moldes em que foi concedida.
CONCLUSÃO
29. Tendo em vista a averbação de tempo de serviço rural sem a respectiva contribuição previdenciária para os interessados, conclui-se que seus atos de concessão de aposentadoria merecem proposta de julgamento pela ilegalidade e recusa de seus registros.
30. À inativa Antonia Maria Rodrigues resta retornar à atividade até completar idade para aposentadoria compulsória. Ao inativo Expedito dos Reis Campos, também se faz necessário o retorno à atividade - no caso até completar tempo suficiente para a inativação.
31. Opcionalmente, os ex-servidores podem recolher a contribuição previdenciária, de forma indenizada, sobre o tempo rural averbado, e manter suas concessões nos moldes em que foram concedidas.
PROPOSTA DE ENCAMINHAMENTO
32. Ante o exposto, e de conformidade com o preceituado no artigo 71, inciso III, da Constituição Federal c/c os arts. 1º, inciso V, e 39, inciso II, da Lei 8.443/92 e os artigos 1º, inciso VIII, e 260, §1º, do Regimento Interno do TCU, propõe-se:
a) considerar ILEGAIS e recusar o registro dos atos de concessão de aposentadoria de Antonia Maria Rodrigues (CPF: XXX.642.226-XX) e Expedito dos Reis Campos (CPF:XXX.870.306-XX) ;
b) dispensar a devolução dos valores indevidamente recebidos até a data da ciência pela Fundação Universidade Federal de Viçosa do Acórdão que vier a ser proferido, com base no Enunciado 106 da Súmula da Jurisprudência do TCU;
c) determinar à Fundação Universidade Federal de Viçosa, com fundamento no art. 45 da Lei 8.443/1992, que:
c.1) esclareça aos interessados que suas aposentadorias poderão prosperar, nos moldes em que foram concedidas, mediante o recolhimento da contribuição, de forma indenizada, sobre os períodos de atividade rural averbados, nos termos do Enunciado 268 da Súmula da Jurisprudência do TCU;
c.2) informe ao ex-servidor Expedito dos Reis Campos que, em caso de não recolhimento da contribuição citada em c.1, faz-se necessário retornar à atividade para completar o tempo de serviço necessário para a inativação;
c.3) comunique à ex-servidora Antonia Maria Rodrigues que, em caso de não recolhimento da contribuição citada em c.1, faz-se necessário retornar à atividade até completar idade limite de aposentadoria compulsória;
c.4) caso se comprove o recolhimento das contribuições por parte dos interessados, nos termos do Enunciado 268 da Súmula da Jurisprudência do TCU, cadastre novos atos de aposentadoria, nos termos do artigo 262, § 2o, do Regimento Interno do TCU, c/c artigo 19, § 3º, da Instrução Normativa TCU 78/2018;
c.5) informe aos ex-servidores o teor do Acórdão que vier a ser prolatado, encaminhando ao TCU, no prazo de trinta dias, comprovante da data de ciência pelos inativos, nos termos do art. 4º, § 3º, da Resolução-TCU 170/2004, alertando-os de que o efeito suspensivo proveniente de eventual interposição de recurso junto ao TCU não os exime da devolução dos valores indevidamente percebidos após a notificação, em caso de não provimento desse recurso.

não há

Procurador Sergio Ricardo Costa Caribé.

APOSENTADORIA. AVERBAÇÃO DE TEMPO DE SERVIÇO RURAL SEM A CORRESPONDENTE CONTRIBUIÇÃO PREVIDENCIÁRIA. OITIVA ILEGALIDADE.

APOSENTADORIA (APOS)

Secretaria de Fiscalização de Pessoal (SEFIP).

Trata-se dos atos de concessão de aposentadoria a Antonia Maria Rodrigues e Expedito dos Reis Campos, ex-servidores da Fundação Universidade Federal de Viçosa.
Como identificado pela unidade técnica, o tempo de serviço informado nos atos em análise preveem a averbação de tempo de serviço rural, o que requer o correspondente recolhimento das respectivas contribuições previdenciárias, nos termos do art. 96, inciso IV, da Lei 8.213/1991 c/c o art. 45, §§ 3º e 4º, da Lei 8.212/1991. 
Em observância aos princípios do contraditório e da ampla defesa, e à vista da disciplina contida no Acórdão 587/2011-TCU-Plenário, promoveu-se a oitiva dos interessados.
Somente Antonia Maria Rodrigues apresentou defesa, em que arguiu: (i) o serviço rural deu-se anteriormente à vigência da Lei 8.213/1991; (ii) certidão emitida pelo Instituto Nacional de Seguro Social (INSS) comprova a regularidade do tempo averbado; (iii) o Controle Interno manifestou-se pela legalidade do ato; e (iv) houve a decadência administrativa.
Em preliminar, a Sefip argui que os atos de pessoal, dentre os quais os aqui analisados, classificam-se como complexos e, por força da competência prevista no art. 71, inciso III, da Constituição Federal, somente se aperfeiçoam com o julgamento do TCU pela legalidade e correspondente registro. Descabida, assim, a alegação de decadência.
Quanto ao mérito, a unidade instrutora aduz o enquadramento legal da matéria, em que a servidora, vinculada ao Regime Próprio de Previdência Social, deve comprovar a contribuição feita ao Regime Geral de Previdência Social. A compensação financeira entre os regimes é prevista no art. 96, inciso IV, da Lei 8.213/1991, que decorre do art. 201, § 9º, da Constituição Federal. 
Esse entendimento, reiteradamente confirmado pelo Superior Tribunal de Justiça e pelo Supremo Tribunal Federal, está pacificado por meio do Enunciado 268 da Súmula da Jurisprudência:
O tempo de atividade rural somente poderá ser averbado para fins de aposentadoria no serviço público se recolhidas as respectivas contribuições previdenciárias na época própria ou, posteriormente, de forma indenizada.
Menciona precedente do STJ, segundo o qual é obrigatório o fornecimento de certidão pelo INSS nos casos em que seja reconhecido o tempo de serviço rural, o que não implica na automática contagem recíproca prevista no art. 96, inciso IV, da Lei 8.213/1991. Para tanto, faz-se necessário comprovar a correspondente contribuição previdenciária.
Por fim, registra que o enquadramento legal decorre da data em que a aposentadoria foi requerida, e não do período em que o serviço rural ocorreu. No presente caso, o fato gerador deu-se na vigência da Constituição Federal de 1988, que já previa a compensação financeira.
A unidade técnica conclui, portanto, pela ilegalidade dos dois atos, no que contou com a anuência do Parquet.
Acolho os pareceres emitidos nos autos como razões para decidir.
Como restou demonstrado, o vício encontrado nos atos de aposentadoria em análise é sanável com o recolhimento das contribuições previdenciárias correspondentes, realizadas à época da atividade rural ou posteriormente, de forma indenizada, conforme entendimento firmado pelo item 9.4 do Acórdão 740/2006-TCU-Plenário, alterado pelo item 9.5 do Acórdão 1893/2006-TCU-Plenário.
Ante o exposto, julgo ilegais os atos de aposentadoria de Antonia Maria Rodrigues e de Expedito dos Reis Campos, e VOTO no sentido de que o Tribunal adote a deliberação que submeto à apreciação deste Colegiado.
TCU, Sala das Sessões Ministro Luciano Brandão Alves de Souza, em 12 de fevereiro de 2019.
WALTON ALENCAR RODRIGUES 
Relator